臺灣士林地方法院刑事判決　　　　　　　95年度訴字第1201號
公　訴　人　臺灣士林地方法院檢察署檢察官
被　　　告　甲○○
選任辯護人　陳昭全律師
上列被告因加重強盜罪案件，經檢察官提起公訴（95年度偵字第
14059 號），本院判決如下：
    主  文
甲○○意圖為自己不法之所有，攜帶兇器，以脅迫至使不能抗拒
，而使人交付財物，累犯，處有期徒刑柒年肆月。扣案之水果刀
壹把沒收。
    事  實
一、甲○○曾有搶奪、恐嚇、偽造文書、竊盜等前科（不構成累
    犯），又於民國（下同）86年間因犯恐嚇罪，經台灣台北地
    方法院以86年度訴第1680號判處有期徒刑7 月，經上訴台灣
    高等法院後，以86年度上訴字第5858號判決駁回上訴確定；
    又於同年間因搶奪罪，經台灣高等法院以86年度上訴字第
    5775 號 撤銷改判有期徒刑2 年10月，並經最高法院以87年
    度台上字第1406號判決駁回上訴確定，嗣前開2 案定執行刑
    為有期徒刑3 年3 月，又於89年間因犯連續恐嚇取財罪，經
    本院以89年度易第1001號判處有期徒刑1 年6 月，經上訴台
    灣高等法院後以90年度上易字第2504號判決駁回上訴確定，
    與前開案件接續執行，於92年12月9 日縮刑期滿，嗣接續執
    行另案罰金易服勞役10日，於93年1 月13日執行完畢出監。
    詎其猶不知悔改，其患有「精神分裂病」、「酒精依賴」，
    明知己因長期酗酒，酒後即會造成辨識行為違法能力之減低
    ，且甫於95年2 月14日因飲酒後搭乘計乘車，對計程車司機
    索錢之恐嚇取財及恐嚇等案件，經台灣士林地方法院檢察署
    於95年5 月12日提起公訴，尚在審理中（嗣經本院於96年5
    月23日以95年度易字第654 號判處恐嚇取財罪有期徒刑11月
    ，恐嚇罪有期徒刑5 月，定執行刑為1 年2 月）。於95年11
    月6 日晚間10時30分許，在臺北縣三重市三和夜市飲用蔘茸
    藥酒後，其精神狀況因飲用酒類之故，致其辨識行為違法之
    能力顯著降低，處於精神耗弱之狀態，仍執意而為，搭乘乙
    ○○駕駛之車號066-DG號營業小客車，上車後即要求乙○○
    沿台北縣三重市○○○路往蘆洲方向之往堤防行駛，嗣到達
    堤防時，即基於意圖為自己不法所有之強盜犯意，為脅迫乙
    ○○交付財物，遂取出1 把隨身藏放長約32.5公分、刀鋒銳
    利，客觀上足對人之生命、身體、安全構成威脅，具有危險
    性，可作為兇器使用之水果刀，逕自持刀觸劃乙○○右手臂
    （未成傷），詢問乙○○是否覺得該刀刃鋒利，並再告知乙
    ○○：「我還有槍，你要不要看」，致使乙○○心生恐懼，
    經乙○○拒絕觀覽槍械後，甲○○隨又指示乙○○駕車往臺
    北縣蘆洲市方向行進，途經臺北縣三重市○○路時，甲○○
    右手持前開水果刀並將雙手懸掛在其前方座椅椅背上（即副
    駕駛座之椅背）晃動該把水果刀，告知乙○○：「我沒有錢
    付車費，怎麼辦」，乙○○因身處營業小客車之密閉空間內
    ，車輛處行進狀態，而甲○○又持刀在旁晃動脅迫示警，乙
    ○○身繫身安帶，其恐解開安全帶扣環聲驚動甲○○，致甲
    ○○自其身後以利刃割喉，其意思自由已全然被壓抑，毫無
    抵抗餘地，已達不能抗拒之程度，只得同意免費搭載甲○○
    前往指定之目的地（車資約280 元），惟甲○○猶不知足，
    復承前犯意接續脅迫乙○○交付新臺幣（下同）1000元，乙
    ○○因無法抵抗遂依指示交付1000元予甲○○，並依甲○○
    指示駕車前往臺北市士林區芝山岩甲○○姑姑住所，於行經
    臺北市士林區重陽橋時，甲○○承前意圖為自己不法之所有
    之犯意，再接續脅迫乙○○交付500 元，其時上開水果刀雖
    已置放於甲○○座位旁，然仍為甲○○觸手可及之處，乙○
    ○原欲敷衍拖延，然遭甲○○一再脅迫，且慮及甲○○尚有
    水果刀，遂於行經臺北市○○區○○路、文林路口時再交付
    500 元（百元鈔5 張）予甲○○，嗣於到達臺北市○○區○
    ○路1 段18號甲○○姑姑住所，見甲○○下車，乙○○隨即
    報警，經警據報前往處理，當場扣得水果刀1 把及上開強盜
    而得之15 00 元，始悉上情。
二、案經乙○○訴由臺北市政府警察局士林分局報告台灣士林地
    方法院檢察署檢察官偵查起訴。
    理  由
一、按被告以外之人於審判外之言詞或書面陳述，除法律有規定
    者外，不得作為證據；又被告以外之人於審判外之陳述，雖
    不符合同法第159條之1至第159條之4之規定，但經當事人於
    審判程序同意作為證據，法院審酌該言詞陳述或書面陳述作
    成時之情況，認為適當者，亦得為證據。當事人、代理人或
    辯護人於法院調查證據時，知有第159條第1項不得為證據之
    情形，而未於言詞辯論終結前聲明異議者，視為有前項之同
    意，刑事訴訟法第159條第1項及第159條之5分別定有明文。
    查本判決下列所引用之各該被告以外之人於審判外之陳述（
    包含書面陳述），雖屬傳聞證據，惟當事人於本院準備程序
    及審判期日中均表示同意作為證據方法而不予爭執，且迄至
    言詞辯論終結前亦未再聲明異議，本院審酌上開證據資料製
    作時之情況，尚無違法不當及證明力明顯過低之瑕疵，亦認
    為以之作為證據應屬適當，故揆諸前開規定，爰逕依刑事訴
    訟法第159 條之5 規定，認前揭證據資料均有證據能力，先
    予敘明。
二、訊據被告甲○○，固坦承於上開時、地飲酒後，即搭乘由被
    害人乙○○所駕駛之066-DG號營業小客車至台北市○○區○
    ○路1 段18號其姑姑住處，於車上曾取出扣案水果刀出示予
    乙○○，且其間曾向乙○○取得1 千餘元之事實，惟矢口否
    認涉有加重強盜罪嫌，辯稱：伊上車就先給乙○○300 元車
    資，之後伊出示扣案水果刀給乙○○看，告訴乙○○該水果
    刀在夜市低價購得，是否很利又很便宜，伊並未以刀尖觸劃
    乙○○手臂，亦未告知伊身上還有槍要不要看等語，伊認為
    和乙○○都姓李，且談得很投機，所以向乙○○借錢，前後
    共借得1300元，並非1500元，伊並未脅迫乙○○出借，並非
    強盜云云。惟查：有關被告於上揭時、地，搭乘被害人乙○
    ○駕駛之車號066-DG號營業小客車，上車後即要求被害人乙
    ○○沿台北縣三重市○○○路往蘆洲方向之往堤防行駛，嗣
    到達堤防時，取出扣案水果刀，觸劃被害人乙○○右手臂（
    未成傷），詢問被害人乙○○是否覺得該刀刃鋒利，並再告
    知被害人乙○○：「我還有槍，你要不要看」，被害人乙○
    ○甚為恐懼，經被害人乙○○拒絕觀覽槍械後，被告隨又指
    示被害人乙○○駕車往臺北縣蘆洲市方向行進，途經臺北縣
    三重市○○路時，被告右手持前開水果刀並將雙手懸掛在其
    前方座椅椅背上（即副駕駛座之椅背）晃動該把水果刀，告
    知被害人乙○○：「我沒有錢付車費，怎麼辦」，被害人乙
    ○○因身處營業小客車之密閉空間內，車輛處行進狀態，而
    被告又持刀在旁晃動脅迫示警，其恐解開安全帶扣環聲驚動
    被告，致被告自後以利刃割喉，其已毫無抵抗餘地，只得同
    意免費搭載被告前往指定之目的地，車資約280 元，惟被告
    猶不知足，再脅迫被害人乙○○交付1000元，被害人乙○○
    因無法抵抗遂依指示交付1000元予被告，並依被告指示駕車
    前往臺北市士林區芝山岩被告姑姑住所，於行經臺北市士林
    區重陽橋時，被告再次脅迫被害人乙○○交付500 元，其時
    該水果刀雖已置放於被告座位旁，然仍為被告觸手可及之處
    ，被害人乙○○原欲敷衍拖延，然遭被告一再脅迫，且慮及
    被告尚有水果刀，遂於行經臺北市○○區○○路、文林路口
    時再交付500 元（百元鈔5 張）予被告，嗣於到達臺北市○
    ○區○○路1 段18號被告姑姑住所，見被告下車，被害人乙
    ○○隨即報警，嗣警在被告口袋內取出盜取之贓款1500元等
    情，迭據被害人即證人乙○○於警詢（見偵查卷第7 頁至第
    11 頁） 、偵查（見偵查卷第58頁、第59頁）、本院審理中
    （見本院96年6 月13日審判筆錄第3 頁至第11頁）證述甚詳
    ，復有臺北市政府警察局士林分局搜索扣押筆錄（附於偵查
    卷第26頁至第28頁）、扣押物品目錄表（附於偵查卷第29頁
    ）、贓物認領保管單各1 份（附於偵查卷第32頁）、贓款15
    00元之照片（附於偵查卷第31頁）、水果刀1 把、水果刀照
    片1 張（附於偵查卷第30頁）等足資佐證；又員警於當日晚
    間11時49分及翌日（即7 日）清晨5 時52分測得被告呼氣酒
    精濃度值為0.82MG/L及0.33MG /L ，亦有呼氣酒精濃度檢測
    紀錄2 份（附於偵查卷第24頁）在卷可佐。查，被害人乙○
    ○與被告素不相識，遑論有何怨隙，此為被告所自承，且被
    害人乙○○上開證詞明確又詳實，自警詢、偵查迄本院審理
    中，其證述遭強盜之過程，內容尚屬一致並無明顯瑕疵，衡
    情，其當無甘冒偽證重罪而設詞誣陷被告之動機及必要，且
    員警自被告身上取出之鈔票面額及張數，核與被害人乙○○
    前開證述遭強盜之情節悉相符合，況被告與被害人乙○○非
    親非故，若非被告手持尖刀脅迫被害人乙○○，被害人乙○
    ○豈有無端出借金錢，又立即報警之理，是被害人乙○○之
    證述堪可採信，而被告上開辯解，顯係卸責之詞，不足採信
    ，本案事證明確，被告之犯行洵堪認定，應依法論科。
三、論罪科刑：
  (一)按刑法上強盜罪與恐嚇取財罪之區別，係以被告對被害人施
    用威嚇之程度為準，如其程度足以壓抑被害人之意思自由，
    至使不能抗拒而為財物之交付者，為強盜罪，反之，如其程
    度尚不足以壓抑被害人意思自由，被害人並非不能抗拒，或
    未達於不能抗拒之程度，其交付財物與否，儘有自由斟酌之
    餘地者，僅應成立恐嚇取財罪，其既遂﹑未遂之標準，又以
    被害人是否因恐嚇而心生畏懼及已否交付財物為準（最高法
    院79年度台上字第5023號判決參照）；又刑法第328 條強盜
    取財罪所稱「至使不能抗拒」云云，現實例採客觀說，認為
    祇須行為人行為之性質及當時存在之具體情狀，可資抑制被
    害人之抗拒者，即克相當，至被害人實際上有未抗拒，則非
    所問（司法院78年11月24日 (78) 廳刑一字第1692號函文參
    照）。再被告持以作案之水果刀，全長（含刀柄、刀刃）32
    .5 公 分，刀刃長20公分，刀刃寬處2.7 公分，刀尖折斷，
    此有本院96年6 月13日審判筆錄之勘驗結果在卷可參（見該
    次筆錄第13頁），此水果刀客觀上足對人之生命、身體、安
    全構成威脅，具有危險性，自屬兇器無訛。查：本件被告持
    扣案之水果刀，先以輕觸被害人手臂，再告知是否要看槍，
    嗣右手持該水果刀將雙手懸掛在其前方座椅椅背上（即副駕
    駛座之椅背）晃動該把水果刀，進而要求被害人免費搭載及
    先後索取1500元，本件被害人乙○○當時雖手握方向盤，狀
    似掌控行車動向而得隨時逃離，然以被告手持利刃坐於被害
    人右後方之相對位置，被害人本難以掌握其動態，況被害人
    身處計程車之狹小密閉空間內，車輛於行進狀態中，被告又
    持刀在旁晃動脅迫示警，而被害人身繫安全帶，其時若解開
    安全帶扣環之聲音驚動被告，或未依被告之指示交付財物或
    行進，被告均有可能從被害人身後以利刃攻擊，縱被告未作
    勢砍擊或以刀尖抵住被害人之身體，然一般人處於此種情勢
    ，必因唯恐生命、身體遭受危害，意思自由受壓抑而無從反
    抗甚明，此從被害人乙○○陳稱：「（你有無打算在路邊停
    車逃跑？）有。（為何沒有作？）因為安全帶綁著，如果開
    安全帶會有聲音，怕被告會知道我有動作，被告就會有動作
    。（就你判斷，你當時有無可能離開駕駛座逃離？）沒辦法
    ，因為當時我只要一有動作被告一定知道，被告刀子拿在前
    面。（依你所述被告刀子放在後座時，你有無可能離開駕駛
    座逃離？）沒有可能，那時候車子在進行中，被告的刀子在
    他旁邊，被告隨手就拿的到，因為當時被告把刀子拿到車後
    面放著，手又伸到前面來。」等語自明（見本院96年6 月13
    日審判筆錄第8 頁、第9 頁）。是不論依客觀之情狀，或被
    害人主觀之認知，被害人之意思自由已全然被壓抑，毫無抵
    抗餘地，已達不能抗拒之程度。是核被告持扣案水果刀兇器
    ，脅迫被害人乙○○免費搭載計程車致被害人不能抗拒而得
    逞之所為，係犯刑法第330 條第1 項、第32 1條第1 項第3
    款之攜帶兇器加重強盜得利罪；被告持扣案水果刀兇器，脅
    迫被害人乙○○交付1000元、500 元致被害人不能抗拒而交
    付財物之所為，係犯刑法第330 條第1 項、第321 條第1 項
    第3 款之攜帶兇器加重強盜取財罪。被告先後強取1000元、
    500 元之強盜行為，因其數行為係於密切接近之時地實施，
    侵害同一之法益，各行為之獨立性極為薄弱，依一般社會健
    全觀念，在時間差距上，難以強行分開，在刑法評價上，以
    視為數個舉動之接續施行，應論以接續犯。又被告一持刀行
    為，脅迫被害人乙○○免費搭載計程車而獲得利益（車資約
    280 元），又脅迫被害人乙○○交付1500元之財物，係屬一
    行為觸犯加重強盜得利罪及加重強盜取財2 罪名之想像競合
    犯，應從一重論以情節較重之加重強盜取財罪處斷。查被告
    曾於86年間因犯恐嚇罪，經台灣台北地方法院以86年度訴第
    1680號判處有期徒刑7 月，經上訴台灣高等法院後，以86年
    度上訴字第5858號判決駁回上訴確定；又於同年因搶奪罪，
    經台灣高等法院以86年度上訴字第5775號撤銷改判有期徒刑
    2 年10月，並經最高法院以87年度台上字第1406號判決駁回
    上訴確定，嗣前開2 案定執行刑為有期徒刑3 年3 月，又於
    89年間因犯連續恐嚇取財罪，經本院以89年度易第1001號判
    處有期徒刑1 年6 月，經上訴台灣高等法院後以90年度上易
    字第2504號判決駁回上訴確定，與前開案件接續執行，於92
    年12月9 日縮刑期滿執行完畢，有台灣高等法院被告前案紀
    錄表1 份在卷可參，其於5 年內故意再犯本件有期徒刑以上
    之罪，為累犯，應依刑法第47條第1 項規定加重其刑。
  (二)查：行為時因精神障礙或其他心智缺陷，致不能辨識其行為
    違法或欠缺依其辨識而行為之能力者，不罰。行為時因前項
    之原因，致其辨識行為違法或依其辨識而行為之能力，顯著
    減低者，得減輕其刑。前二項規定，於因故意或過失自行招
    致者，不適用之，刑法第19條定有明文。本件被告領有中度
    精神障礙之身心障礙手冊，有該手冊影本1 分在卷可參（見
    偵查卷第40頁），經本院送台北市立聯合醫院鑑定結果，認
    ：被告自18歲開始大量飲酒，近年來需每天喝酒，曾有酒精
    戒斷之經驗，也曾有酒後滋擾社會秩序之行為，其自述自89
    年開始出現幻視、幻聽、觸幻覺、被害妄想、被控制妄想、
    關係妄想，之後被告因病在台北市立聯合醫院陽明院區住院
    時，因在病房內喝酒、玩刀子、脫光衣服亂逛而於89年11月
    23日接受精神科之照會治療，該照會紀錄，亦記載被告有上
    述之精神病症狀，其當時被診斷為「酒精依賴」、「疑似酒
    精性精神病」，但需排除「精神分裂病」之可能性，其於94
    年7 月8 日至該院精神科門診初診，但其後很少回診及吃藥
    治療。綜合被告之生活史、病史、司法偵查卷宗以及鑑定時
    臨床所見，被告於精神病病發前，即有多項犯罪及酗酒行為
    ，且社會功能不佳，其於89年精神病病發，故據以推斷其臨
    床診斷為「慢性精神分裂病，妄想症」、「酒精依賴」、「
    反社會人格障礙」。被告於酒後涉案，其涉案時受幻聽影響
    （幻聽建議其可以向被害人借錢），復參酌其某些行為已顯
    現其涉嫌時之判斷力有障礙（如向被害人展示自己之身分證
    ；犯案後，在姑姑住處前下車），故其當時對現實事務之理
    解與判斷能力已較常人薄弱，但其尚知自己所為何事（借錢
    ；欲至姑姑家），知道被害人為計程車司機，知借錢後要以
    身心障礙津貼償還，知留電話號碼給對方，知道姑姑住處，
    故其精神狀態又未達對外界事務全然無法理會之程度，故據
    以推斷，其案發時之精神狀態，處於精神耗弱之程度，鑑於
    被告之犯行與精神病症狀及酗酒有關，其又曾未規則接受相
    關治療，故建請其必須接受戒酒及精神科之治療，以維護其
    身心健康及社會秩序之安寧等語，有該院96年3 月2 日北市
    醫精字第09630295400 號函附之精神鑑定報告書1 份在卷可
    參（附於本院卷），惟該院嗣又函覆：被告長年有酗酒行為
    及精神病症狀，故以前難以區分其究竟是「酒精性精神病」
    或是「精神分裂病」合併「酒精依賴」，其羈押看守所期間
    已無飲酒機會，但其精神病症狀（如幻聽、被害幻想）依然
    存在，故目前可以確立其精神病症狀來自精神分裂症，其診
    斷為「精神分裂病」、「酒精依賴」。其於涉嫌行為當時之
    精神耗弱狀態乃因酗酒造成，與精神病無直接關聯等語，此
    亦有該院96年5 月4 日北市醫精字第09631741200 號函及附
    件在卷可佐，是參以被告之犯罪型態，如向被害人乙○○出
    示其殘障手冊、電話號碼（此為被害人所是認，見本院96年
    6 月13日審判筆錄第7 頁）、犯案後在其姑姑住處下車等不
    合乎常情之現象，應認其對於現實事務之理解與判斷能力已
    較常人薄弱，但其尚知自己所為何事，且其精神狀態又未達
    對外界事務全然無法理會之程度，故其案發時之精神狀態，
    應係處於精神耗弱之程度，至被害人乙○○雖曾陳述：覺得
    被告滿清醒的，因被告在指示方向、地名、地點時都很清楚
    等語（見本院96年6 月13日審判筆錄第11頁），然被告係對
    於現實事務之理解與判斷能力已較常人薄弱，並非全然未知
    ，已如前述，故被害人乙○○所述，尚不足作為被告辨識行
    為違法之能力正常之依據。然被告於本件案發前，甫於95年
    2 月14日因飲酒後搭乘計乘車，對計程車司機索錢之恐嚇取
    財及恐嚇等案件，經台灣士林地方法院檢察署於95年5 月12
    日提起公訴，於本件案發時該案尚在審理中（嗣經本院於96
    年5 月23日以95年度易字第654 號判處恐嚇取財罪有期徒刑
    11月，恐嚇罪有期徒刑5 月，定執行刑為1 年2 月，該案精
    神鑑定結果，認被告於行為時雖處於酩酊狀態，但精神狀態
    並未達精神耗弱或心神喪失之程度，應屬酒後之衝動有關，
    此有該案之判決書及精神鑑定報告書各1 份在卷可參），是
    被告既知其有酒後搭乘計程車向司機索錢之前例，且亦知其
    酒後會導致辨識行為違法之能力減低，竟仍執意而為，是其
    辨識行為違法之能力減低顯為其故意自行招致，揆諸首揭法
    條規定，自無法獲邀減刑（95年5 月24日臺灣高等法院暨所
    屬法院因應新修正刑法施行座談會提案第27號、第28號參照
    ）。
  (三)爰審酌被告素行不佳，前科累累，甫因同類型之案件經起訴
    尚在本院審理中，竟又再度犯案，足見其視法令為無物，惡
    性非輕，且其犯後矢口否認犯，不見悔意，其手段嚴重危害
    被害人之安全、犯罪所得非多等一切情狀，判處如主文所示
    之刑，以示儆懲。至公訴人具體求處有期徒刑9 年，尚嫌過
    重，本院認科處上開刑度，已足資懲戒，附此敘明。
  (四)扣案之水果刀1 把係被告所有且供犯罪之用之物，業據被告
    供承在卷，爰依刑法第38條第1 項第2 款規定併予宣告沒收
    。
據上論斷，應依刑事訴訟法第299 條第1 項前段，刑法第330 條
第1 項、第321 條第1 項第3 款、第55條、第38條第1 項第2 款
，判決如主文。
本案經檢察官方祥鴻到庭執行職務
中　　華　　民　　國　　96　　年　　6 　　月　　27　　日
                  刑事第五庭審判長法  官  周政達
                                  法  官  汪梅芬
                                  法  官  陳淑琪
以上正本證明與原本無異。
如不服本判決，應於判決送達後10日內，向本院提出上訴狀。
                                  書記官  陳淑琪
中　　華　　民　　國　　96　　年　　6 　　月　　27　　日
附錄論罪科刑法條：
中華民國刑法第330條第1項
犯強盜罪而有第321 條第1 項各款情形之一者，處7 年以上有期
徒刑。
前項之未遂犯罰之。
中華民國刑法第321條第1項第3款
犯竊盜罪而有左列情形之一者，處 6 月以上、 5 年以下有期徒
刑：
一  於夜間侵入住宅或有人居住之建築物、船艦或隱匿其內而犯
    之者。
二  毀越門扇、牆垣或其他安全設備而犯之者。
三  攜帶兇器而犯之者。
四  結夥三人以上而犯之者。
五  乘火災、水災或其他災害之際而犯之者。
六  在車站或埠頭而犯之者。
前項之未遂犯罰之。
